【裁判字號】    89,台上,587
【裁判日期】    890316
【裁判案由】    返還價金
【裁判全文】
最高法院民事判決                                八十九年度台上字第五八七號
    上  訴  人  乙○○
                甲○○
    共      同
    訴訟代理人  孫世群律師
    被 上訴 人  國座建設股份有限公司
    法定代理人  張國安
右當事人間請求返還價金事件，上訴人對於中華民國八十七年十二月二十二日台灣高
等法院第二審更審判決（八十七年度上更(一)字第八六號），提起上訴，本院判決如左
：
    主  文
原判決除假執行部分外廢棄，發回台灣高等法院。
    理  由
本件上訴人主張：伊於民國八十三年四月十六日、八十三年七月二十九日分別向被上
訴人買受巧克力花園社區Ｂ柒棟六樓、Ｂ棟六樓房屋各一戶及其基地。被上訴人於
系爭房屋廣告單及平面配置圖載明，系爭房屋係樓中樓設計。惟實際未為樓中樓設計
，依建築法規，系爭房屋亦不能增建樓中樓，顯有重大瑕疵，且不能補正。伊已解除
契約，被上訴人應將所受領之價金返還予伊等情。求為命被上訴人給付上訴人乙○○
、甲○○依次各新台幣（下同）九十七萬五千元、八十五萬九千元及均加付自八十五
年五月三十一日起至清償日止按法定利率計算之利息之判決。
被上訴人則以：系爭買賣標的係挑高四米三五建物，不包括夾層建築，伊從未宣稱系
爭房屋係樓中樓設計，廣告單亦無此字樣，平面配置圖則僅係供裝潢之參考，非契約
內容之一部。縱認系爭房屋有瑕疵，亦為上訴人於訂約時所已知，依法不得解除契約
，且其解除契約顯失公平等語，資為抗辯。
原審廢棄第一審所為上訴人勝訴之判決，改判駁回其訴，係以：上訴人乙○○、甲○
○依次於八十三年四月十六日、八十三年七月二十九日向被上訴人買受巧克力花園社
區Ｂ柒棟六樓、Ｂ棟六樓房屋及其基地，已付價金九十七萬五千元、八十五萬九千
元，有買賣契約書、付款明細表可稽，並為兩造所不爭，自屬真實。系爭契約第一條
約定：建物總坪數係包括主建物、附屬建物所有權全部暨其應持分之公共使用部分等
面積在內等語，並無第一、二層面積各為若干之記載。第六條約定：「房屋施工合格
標準：樓高（樓板心至樓板心）四米三五。本戶房屋結構施工標準，係按工務局核准
之施工圖說為準。」，系爭契約附件二建材說明書載明：「甲方（即上訴人）瞭解本
建築物於建造圖說上除衛浴及廚房外，並無隔間設計，甲方同意於使用執照取得後，
再依所附圖面隔間，高度為地坪起二一○公分」，系爭房屋平面配置圖載明：「本建
議圖上層係由客戶創意使用，不計銷售坪數之內。」各等語，參以系爭契約附件建築
藍圖所示，系爭房屋為單層設計，足徵系爭房屋平面配置圖所稱面積係指單層面積，
系爭房屋僅屬挑高建築，並無隔間設計，亦非夾層（樓中樓）建物。上訴人主張：被
上訴人向伊宣稱系爭房屋係樓中樓設計云云，為被上訴人所否認，上訴人未舉證以實
其說，不足採信。系爭廣告單僅稱：「買一層使用二層，就像住樓中樓」云云，並未
載明系爭房屋為二層或樓中樓；系爭平面配置圖及樣品屋雖有上、下二層之設計，惟
該平面配置圖載明：「本建議圖上層係由客戶創意使用，不計銷售坪數之內」等語，
係指系爭房屋可為如同樣品屋及該圖所示之夾層裝潢，足徵被上訴人僅以之作為要約
之引誘，難認兩造係以如樣品屋所示之合法使用之夾層屋或樓中樓為買賣之標的。按
消費者保護法第二十二條規定，廣告內容雖為契約之一部分，但當事人間如另有合意
，與廣告內容不同，即難認廣告內容為契約之一部。系爭契約第二十二條原約定「廣
告資料等僅作參考用途，非為本契約之一部分」等語，雖經刪除，惟此係因上開約定
違反公平交易法之規定，始由鑑證律師莊乾城建議予以刪除，亦即每份契約均與系爭
契約情形相同，業經證人莊乾城證述明確，不能執此遽認兩造有將上開廣告內容作為
契約之一部之意思。系爭廣告及平面配置參考圖既與系爭契約所附之經工務局核准之
施工圖不符，自非得認其為契約之一部。上訴人主張：系爭房屋非屬樓中樓格局，且
未申請樓中樓設計之建造執照，有不能補正之瑕疵云云，並非可採，其解除契約，亦
難認合法。從而，上訴人本於回復原狀請求權，請求被上訴人返還系爭價金本息，洵
非正當，不應准許等詞，為其判斷之基礎。
按企業經營者應確保廣告內容之真實，其對消費者所負之義務不得低於廣告之內容，
消費者保護法第二十二條定有明文。查被上訴人銷售系爭房屋之廣告載明：系爭房屋
樓層挑高四米三五，可作夾層等語；其平面配置參考圖均作上、下層之設計；系爭契
約第二十二條原記載「甲方並了解同意本房屋預定買賣所有銷售說明書、廣告資料等
僅作參考用途，非為本契約之一部份」等語，業經刪除；系爭契約第六條約定系爭房
屋樓高四米三五，其附件建材說明書載明隔間磚牆高度為自地坪起二一○公分，證
人莊乾城證稱：「因上訴人要再作夾層，所以關於隔間部分均只作二米一之高度」等
語（見卷外證一二三原審上字卷五九頁背面）。似此情形，能否謂上開廣告內容非屬
系爭契約之一部，自滋疑義。次按所謂物之瑕疵，係指存在於物之缺點而言，凡依通
常交易觀念，或依當事人之約定，認為物應具備之價值、效用或品質而不具備者，即
為物有瑕疵。買賣標的物於交付前已有瑕疵存在，而該瑕疵已確定不能除去，出賣人
應負擔保之責，除有顯失公平之情形外，買受人尚非不得依民法第三百五十九條前段
規定解除其契約。倘系爭房屋依約應具備可供上訴人施作夾層之品質、效用而不具備
，且屬不能補正，應由被上訴人負擔保責任，復無顯失公平之情形，則上訴人是否不
得解除系爭契約，請求被上訴人返還價金，亦待研求。原審疏未注意及此，遽以上開
理由而為上訴人不利之判決，並嫌速斷。上訴論旨，指摘原判決不當，求予廢棄，非
無理由。
據上論結，本件上訴為有理由。依民事訴訟法第四百七十七條第一項、第四百七十八
條第一項，判決如主文。
中      華      民      國    八十九    年      三      月     十六     日
                              最高法院民事第四庭
                                  審判長法官  林  奇  福
                                        法官  陳  國  禎
                                        法官  李  彥  文
                                        法官  陳  重  瑜
                                        法官  朱  建  男
      右正本證明與原本無異
                                              書  記  官
中      華      民      國    八十九    年      三      月    二十九    日


司法院資訊處製作；財團法人民間司法改革基金會備份。
